---
title: "Poročilo pri predmetu Analiza podatkov s programom R"
author: "Maja Komic"
output:
  html_document: default
  pdf_document:
    includes:
      in_header: lib/styles.sty
    latex_engine: xelatex
runtime: shiny
---

```{r setup, echo=FALSE, results='hide', message=FALSE, warning=FALSE}
knitr::opts_chunk$set(echo=FALSE, message=FALSE, warning=FALSE)

# Uvoz vseh potrebnih knjižnic
source("lib/libraries.r", encoding="UTF-8")
```


## Izbira teme

V tem projektu bom analizirala izobraževanje v Sloveniji. 
Zanimal me bo vpis v srednje šole in fakultete v primerjavi 
s številom maturantov in diplomantov. 
\n
Podatke sem pridobila iz podatkovne baze [SURS](https://pxweb.stat.si/SiStat/sl) v obliki CSV datotek.

## Obdelava, uvoz in čiščenje podatkov

```{r uvoz}
source("uvoz/uvoz.r", encoding="UTF-8")
```

1. **tabela1** - VPIS V SEKUNDARNO IZOBRAŽEVANJE 
* `vrsta.izobrazevanja` - vrsta izobraževalnega programa
* `letnik` - letnik vpisa
* `starost` - starost ob vpisu
* `spol` - spol (moški in ženski spol)
* `solsko.leto` - šolsko leto vpisa
* `stevilo.vpisanih` - število vpisanih 
* `stevilo.prebivalcev` - število prebivalcev po starosti in spolu
* `delez` - delež dijakov na 1000 prebivalcev

2. **tabela2** - MATURANTJE
* `vrsta.izobrazevanja` - vrsta izobraževanja
* `regija` - regija stalnega prebivališča maturanta
* `solsko.leto` - šolsko leto
* `stevilo.maturantov` - število maturantov
* `stevilo.prebivalcev` - število prebivalcev po regijah
* `delez` - delež maturantov na 1000 prebivalcev

3. **tabela3** - VPIS V TERCIARNO IZOBRAŽEVANJE
* `vrsta.izobrazevanja` - vrsta izobraževanja
* `nacin.studija` - način študija (redni in izredni študij)
* `spol` - spol (moški in ženski spol)
* `kohezijska.regija` - regija stalnega prebivališča (Vzgodna in Zahodna Slovenija)
* `solsko.leto` - šolsko leto
* `stevilo.vpisanih` - število vpisanih 
* `stevilo.prebivalcev` - število prebivalcev glede na V in Z Slovenijo
* `delez` - število vpisanih na 1000 prebivalcev

4. **tabela4** - DIPLOMANTJE
* `nacin.studija` - način študija (redni in izredni študij)
* `vrsta.izobrzevanja` - vrsta izobraževanja
* `spol` - spol (moški in ženski spol)
* `solsko.leto` - šolsko leto
* `stevilo.diplomantov` - število diplomantov
* `stevilo.prebivalcev` - število prebivalcev
* `delez` - število diplomantov na 1000 prebivalcev

***

## Analiza in vizualizacija podatkov

```{r vizualizacija, results='hide'}
source("vizualizacija/vizualizacija.r", encoding="UTF-8")
```

```{r, fig.align='center'}
print(graf1)
```
Na zgornjem grafu vidimo dinamiko vpisa glede na stopnjo izobrazbe, ki jo pridobiva posameznik, v časovnem obdobju 10ih let. Opazimo lahko, da je vpis predcej konstanten, razen morda pri VI. stopnji izobrazbe, kjer je vpis močno padel, sedaj pa ponovno raste. Za lažje razumevanje si v spodnji tabeli lahko ogledate katere stopnjo izobrazbe pridobimo po končani vrsti izobrazevanja.

Po dosedanjih programih                                Stopnja izobrazbe    Po bolonjskih programih
------------------------------------------------------ -------------------- -------------------------
nedokončana OŠ                                         I.                   
OŠ                                                     II.                    
nižje poklicno izobraževanje (2 letno)                 III.                          
srednje poklicno izobraževanje (3 letno)               IV.                           
gimnazijsko                                            V.                       
srednje poklicno -tehniško izobraževanje               V.                             
srednje tehniško oz. drugo strokovno izobraževanje     V.                                    
višješolski program (do 1994)                          VI.                           
višješolski strokovni program                          VI.                                
specializacija po višješolskem programu                VI.                  visokošolski strokovni                
visokošolski strokovni programi                        VI.                  univerzitetni program (1. bol. st)            
specializacija po visokošolskem strokovnem programu    VII.                 magisterij stroke (2. bol. st.)
univerzitetni program                                  VII.                 
specializacija po univerzitetnem programu              VIII.                
magisterij znanosti                                    VIII.                
doktorat znanosti                                      VIII.                doktorat znanosti (3. bol. st.)


```{r, fig.align='center'}
print(graf2)
```

V srednje spolšnih, srednje tehniških in drugih strokovnih šolah po letnikih prevladuje ena starostna skupina, medtem ko v nižje in srednje poklicnih šolah so skupine bolj starostno raznolike.

```{r, fig.align='center'}
print(zem1)
```

Povprečno ima Jugovzhodna Slovenija največ maturantov na 1000 prebivalcev, najmanj pa Zasavska regija.

```{r, fig.align='center'}
print(graf4)
```

V redni študij se povprečno vpiše kar 77% vseh študentov, zanimivo pa je, da je procent večji pri izrednih študentih VIII. stopnje v primerjavi z rednimi študenti VIII. stopnje.

```{r, fig.align='center'}
print(graf5)
```


```{r, fig.align='center'}
print(graf6)
```

***

## Napredna analiza podatkov

```{r analiza, results='hide', echo=FALSE}
source("analiza/analiza.r", encoding="UTF-8")
```

```{r echo=FALSE}

column(4,
    radioButtons(
      "nacin",
      label = "Način razvrščanja v skupine",
      choices = c(
        "Hierarhično razvrščanje",
        "Metoda k-tih voditeljev"
      ),
      selected = "Hierarhično razvrščanje"
    )
)

column(8,
  renderPlot({
      narisi(input$nacin)
  })
)

```

Z modro so na grafu označene točke, ki predstavljajo optimalno število skupin. Spodaj si z izbiro števila skupin lahko na zemljevidu ogledamo, katere regije spadajo v isto skupino.

```{r echo=FALSE}

column(2,
  selectInput(
    "k",
    label = "Število skupin:",
    choices = c(2, 3),
    selected = 2
  )
)

column(10,
  renderPlot({
      zemljevid(input$k)
  })
)
```

Na grafu Linearna regresija je prikazan napovedni model števila diplomantov v odvisnosti od števila vpisanih.

```{r, fig.align='center'}
print(gg)
```

***

```{r shiny}
#shinyAppDir("shiny", options=list(width="100%", height=600))
```
